臺灣新竹地方法院刑事判決　　　　　　　　　　　　　　九十年度易字第七二五號
　　公　訴　人　臺灣新竹地方法院檢察署檢察官
　　被　　　告　乙○○
右列被告因詐欺等案件，經檢察官提起公訴（九十年度偵緝字第一二一號），本院判
決如左：
    主  文
乙○○共同意圖為自己不法之所有，以詐術使人將第三人之物交付，未遂，累犯，處
有期徒刑陸月，如易科罰金，以佰元折算壹日。
    事  實
一、乙○○曾於民國八十五年間，因賭博案件，經臺灣桃園地方法院於八十六年二月
    二十一日判處有期徒刑六月，併科罰金八千元確定，於八十八年四月二十三日執
    行完畢。
二、緣丁○○、丙○○二人（另案經臺灣高等法院於九十一年二月七日，以九十年度
    上訴字第三五一二號判決各判處有期徒刑八月）於八十八年七月七日晚間，在新
    竹縣湖口鄉○○路○段四二八巷六十弄三十八號甲○○之住處，與甲○○及其不
    詳姓名友人以麻將牌賭博，嗣於同日晚間九時許，丁○○發見甲○○以道具麻將
    （得穿戴隱形眼鏡並透過特殊燈光之照射而自牌具背面知悉該麻將牌之內容）詐
    賭，遂憤而偕同丙○○離去，同日晚間十時許，丙○○、丁○○二人再返抵上開
    甲○○之住處後，旋即基於共同傷害暨妨害自由之犯意聯絡，由丁○○出手毆打
    甲○○，致甲○○受有前額裂傷一點五公分乘Ｏ點五公分乘Ｏ點三公分、頭部外
    傷疑腦震盪、鼻部挫傷、右眼眶部挫傷、腫脹、結膜出血、視力有重疊現象及左
    手背挫傷等傷害，再由丙○○、丁○○二人要求甲○○需償還歷次詐賭所得新臺
    幣（下同）五百萬元，復將甲○○強押上丙○○所駕駛、車號Ｒ四－九三一五號
    自用小客車，丁○○則在後座控制甲○○行動，以此方式剝奪甲○○之行動自由
    ，並在車上脅迫甲○○應償還詐賭債務五百萬元始得離去，嗣因甲○○應允書立
    字據及簽發本票，丁○○與丙○○即於翌（八）日凌晨零時許，共同將甲○○帶
    往新竹市○○路「李新宗代書事務所」，由不知情之代書李新宗草立和解書交由
    甲○○及丙○○、丁○○等三人簽訂，並將甲○○簽發、面額各一百萬元及四百
    萬元、發票日均為八十八年七月八日、付款日均為八十八年七月九日之本票二紙
    交付予丙○○、丁○○二人分別收受後，丙○○及丁○○將甲○○釋放於代書事
    務所內而先行離去，甲○○始回復其行動自由並脫困後自行返家，前往醫院治療
    以及報警。詎丁○○、丙○○二人拿到上開二紙本票後，為順利取得票款，便與
    乙○○串謀，共同意圖為自己不法之所有，乙○○明知該二紙本票為丁○○、丙○○二人因恐嚇所得來之贓物，甲○○不負有票據債務，仍於同年月中旬某日，
    在丁○○位於新竹縣竹東鎮○○路二十巷九號之住處加以收受，假稱丁○○向乙○○借款三百五十萬餘元，丁○○將上開四百萬元之本票債權轉讓給乙○○，使
    乙○○受票據善意持有人之保障，甲○○不得以其與丁○○間之原因關係抗辯，
    並假稱代丙○○一同聲請本票裁定，以獲取丁○○承諾之部分票款，遂於同年七
    月三十日，持系爭本票二紙前往本院，聲請裁定准予強制執行，使本院法官於同
    年八月五日，以八十八年度票字第一三０七號裁定准許對發票人甲○○為共計五
    百萬元之本票強制執行，並在八十九年一月十九日核發裁定確定證明書，足以生
    損害於甲○○及法院審理案件之正確性。乙○○取得上開二紙本票強制執行之裁
    定及裁定確定證明書後，再於八十九年七月二十五日，持上開裁定書及確定證明
    書，向本院民事執行處聲請查封拍賣甲○○所有、坐落在新竹縣湖口鄉○○段一
    九四之三三地號、竹九段一四七八地號、北湖段一九四之二八地號土地及其上門
    牌湖口鄉○○路○段四二八巷六十弄三八號之建築物，欲藉法院之公權力，以獲
    得甲○○清償上開本票金額，本院民事執行處承辦法官見有上開本院准予本票強
    制執行之裁定及裁定確定證明書後，遂陷於錯誤，先於同年七月二十八日以新院
    錦執曾字第四二三０號函發函予新竹縣新湖地政事務所囑託其辦理上開土地及建
    物之查封登記，再於同年八月十七日下午三時許，前往查封上開房地，後因甲○○提起確認本票債權不存在之訴，並獲得勝訴判決，本院民事執行處承辦法官始
    於八十九年十二月十一日以新院錦執曾字第四二三０號函撤銷本院對前開房地所
    為之查封，乙○○等人終未能取得任何財物而未遂。
三、案經甲○○訴由臺灣新竹地方法院檢察署檢察官偵查起訴。
    理  由
一、訊據被告乙○○，固坦承有將丁○○與丙○○二人所有之本票共二紙持以向本院
    聲請本票裁定並進而聲請強制執行，惟矢口否認其明知本票之由來，辯稱：丁○○自八十八年五月間起至八十八年六月底，共陸續向我借款十幾次，合計三百四
    十餘萬元，我都是向公司董事長兼合夥人戊○○調錢借他的，因為我與丁○○是
    舊識，又曾欠他人情，所以我沒有叫他寫借據，後來公司需要錢，我去向丁○○
    催討，丁○○才拿本票及和解書給我，我怕丁○○到時候拿到錢又不足數清償欠
    我的錢，我才說由我去向法院聲請本票裁定，隔二天丁○○拿資料來給我時就一
    起拿丙○○的本票，叫我順便幫丙○○一起辦本票裁定，我並不認識丙○○云云
    。惟：
（一）經查，上開本票二紙，確實係告訴人在被剝奪行動自由下所不得已而簽發予丁○○、丙○○二人以換取自由，上開本票二紙係由被告持之以向本院聲請本票
      強制執行裁定並進而對告訴人聲請強制執行之事實，業據告訴人甲○○於偵查
      中及本院調查時指訴歷歷，並有本票影本二紙、民事本票裁定聲請狀、本院八
      十八年度票字第一三０七號民事裁定、裁定確定證明書、新竹地方法院民事執
      行處囑託查封登記函、拍賣不動產附表、查封筆錄、撤銷查封函及本院八十八
      年度竹簡字第六七三號民事判決等文件之影本在卷足稽，並經調閱本院八十九
      年度執字第四二三０號清償票款民事執行卷宗、八十八年度竹簡字第六七三號
      確認本票債權不存在民事簡易訴訟程序卷宗等核閱無誤。被告於告訴人甲○○
      對其所提起之上開確認本票債權不存在之民事訴訟中，曾於審理時陳稱：「系
      爭二紙本票是因丁○○向我借四百萬，今年六月借的，故以這二張票還我，至
      於他如何拿到這二張票我不清楚。甲○○是在代書那邊簽票給丁○○，並未被
      打或脅迫。我是問過代書才知道丁○○說的事實。」等語（見卷附本院八十八
      年竹簡字第六七三號確認本票債權不存在事件、八十八年十月二十九日言詞辯
      論筆錄影本）。經傳訊證人即見證和解書及本票簽寫之代書李新宗，其於檢察
      官偵查中證稱：丁○○在八十八年七月七日有到我事務所來，事後沒有人問我
      甲○○簽發二張本票的過程是否出於脅迫或被打，我也未向他人提過，當天甲○○很狼狽的走進我事務所，又是最後一個走的，我曾問他為何還不走，他說
      他不敢走，我才開車載他去車站等語（見八十九年度偵字第五一五０號偵查卷
      第四十五頁背面、八十九年十一月六日訊問筆錄）。是以，證人李新宗在為告
      訴人甲○○及證人丁○○、丙○○等人為見證時並不知道前因，在證人丁○○
      、丙○○等人離開後見告訴人甲○○仍未離去始上前詢問，並送告訴人甲○○
      離開，證人李新宗對此件事自當有所記憶，若事後被告確實曾經向證人李新宗
      詢問見證之經過，證人李新宗應當不會忘記，由此足見，被告在向證人丁○○
      收受上開本票二紙時，應確實知悉這二張本票的來源有問題。
（二）次查，就被告乙○○與證人丁○○二人間究竟有無借貸之債權債務關係存在，
      被告乙○○先後多次之供詞並不相同，且頗有差距，其(1)於八十八年十月二十
      九日在本院上開民事事件審理中，供稱證人丁○○共積欠其四百萬元之債務，
      已如前述，(2)於檢察官第一次訊問時，改稱：零星的不算，丁○○從八十八年
      一月到六月，欠我約三百八十萬元，我在八十八年四月初就向他要，但他沒給
      ，一直拖到七月，我向他要，他才拿本票及和解書出來，最少一次借十餘萬元
      ，最多借一百七十萬元等語（見八十九年度偵字第五一五０號偵查卷第六十六
      、六十七頁、八十九年十一月十三日訊問筆錄），(3)嗣後又供稱：我從八十八
      年五月間起至同年六月底，共借十幾次給丁○○，合計三百四十餘萬元，最少
      借二、三萬，最多四十餘萬元等語（見九十年度偵緝字第一二一號偵查卷第十
      頁、九十年五月二十三日訊問筆錄），(4)在本院第一次訊問時則稱：丁○○目
      前欠我三百四十幾萬元，因為他已經先還了四十萬元，原來是欠三百八十幾萬
      元，當時他說如果我很缺錢，可以把對甲○○的詐賭債權讓給我，我才接受，
      我如果知道他們間有這麼多糾紛，我不會接受等語（見本院九十一年二月二十
      五日訊問筆錄）；(5)在本院傳訊證人丁○○時，其復供述：我有丁○○每次寫
      給我的借款憑據，我是拿公司的錢借給他，因為我是公司股東，在法院確認本
      票債權不存在後，我就把二張本票都還給丁○○，丁○○共欠我三百八十七萬
      元左右，我本票退還給他後，他有還我一點錢，現在約欠三百五十幾萬元，那
      時我收他四百萬元的本票，沒有講到剩下的如何處理，我只有說我把我的錢拿
      回來，其他都會還他等語（見本院九十一年三月二十六日訊問筆錄）；(6)於本
      院九十一年六月四日調查時又稱：我借給丁○○的錢都是從公司董事長戊○○
      的帳戶借的，少部份是我個人的錢，董事長可以幫我證明大筆的金額我有交給
      丁○○等語（見本院九十二年六月四日訊問筆錄）。由上開被告乙○○之數次
    前後不一之供詞，不免令人懷疑其與證人丁○○間到庭有無債權債務關係存在
      ？總借款數額究竟是多少？到底四百萬元之本票是否就是用來抵償全部債務？
      再核證人丁○○對於向被告借款之事實，則(1)先於偵查中證稱：我因為欠乙○○三百六十餘萬元，所以給他甲○○簽發的本票，我是把四百萬元的本票全部
      移轉給乙○○，剩餘的給他當利息，丙○○的本票是我問丙○○要不要託乙○○時，丙○○說好，丙○○部分若執行不足，則比例交付，我是在八十八年初
      到八十八年六月底、七月初時陸續向乙○○借錢，中間都未還錢等語（見八十
      九年度偵字第五一五０號偵查卷第四十六至四十八頁、八十九年十一月六日訊
      問筆錄），(2)於本院隔離訊問時則證述：從八十八年一月初到七月，我總共向
      被告借幾次錢已不記得了，是分次借的，總共借了三百八十多萬元，我還了三
      十幾萬元，現在還欠他三百五十幾萬元。因為被告向我要錢，我問他我手上有
      張四百萬元的本票要不要，他同意，他才來跟我拿的，當初有說好差額部分他
      要還給我，我有問丙○○要不要一起去聲請，他說好，就一起委託被告聲請本
      票裁定，有講好丙○○的本票執行後所得歸丙○○。我以前有借款記錄，現在
      找不到了，乙○○每次都給現金，少則一、二萬，有時幾十萬，最多有上百萬
      ，都是用現金等語（見本院九十一年三月二十六日訊問筆錄），被告乙○○與
      證人丁○○之說詞，就借款金額、有無利息、每次借款多少、究竟有無借據等
      問題顯有多處矛盾，被告是否係因臨訟始杜撰借款一事，不免啟人疑竇。
（三）復查，被告至本院調查後期始聲請傳訊證人即合夥人並多次提供款項借予丁○○之戊○○，其證稱：我和乙○○從八十七年間開始合夥做生意，我們生意上
      的資金不用太多，我們與亞洲水泥簽約，我們供應八里港填海所需的塊石，所
      以只有準備五十萬元的週轉金，乙○○只有出資十萬元，乙○○在八十七、八
      年間常常向我調錢，他有時向我借二、三萬元，他說是身上沒有錢，家裡要用
      錢，也有一次調過五十五萬元，他說是他朋友跟他借錢，因為他跟我合夥做生
      意，還有錢在我這邊，我想我是針對他，就沒有過問他與他朋友之間的事情，
      乙○○陸續向我調錢都沒有還，他在八十八年陸續向我調錢共約三百五十五萬
      元，八十九年三月曾還我三十萬元，其他的錢到現在都還沒有還，在借錢的時
    候都沒有寫借據，後來在他還我三十萬元的時候有開一張總金額的本票，調五
      十五萬元那次是有一個朋友跟乙○○來公司拿錢，好像是姓鍾，印象中小筆金
      額（十萬元以內）他都說是家裡要用錢，超過十萬元以上的，他說是朋友要調
      ，我借給他的錢都是從第一商銀的帳戶提出來的等語（見本院九十一年六月二
      十七日審理筆錄），並提出其所有、帳號為00000000000號之第一
      商業銀行存摺影本，復勾出共六筆、分別為五十萬元、二十五萬元、十五萬元
      、三十萬元、五十五萬元及十萬元之提款記錄為較大宗借款予被告之款項，有
      上開存摺影本一份附於本院卷內可憑。按，上開較大筆之金額總計為一百八十
      五萬元，與被告所言之三百八十幾萬元之差距未免過大，亦無證人丁○○所稱
      有上百萬元之借款，而被告並坦承其時常會向證人戊○○借款幾萬元不等以供
      自己家用，既然被告連自己的家用負擔都時常需要向證人戊○○調借，被告在
      公司的出資亦不過十萬元，即便有分紅，被告的財力又怎堪證人丁○○長期向
      其借款而長期積欠不還？由此種種，足徵被告與證人丁○○間，應並無三百四
      十餘萬或三百八十餘萬元之債權債務關係存在。又被告與證人丙○○二人均互
      稱不認識，既然系爭本票均為無記名本票，有上開本票影本二紙在卷可參，證
      人丙○○並未積欠被告款項，又與被告不熟，衡情若非有特殊情事，怎會將一
      百萬元之無記名本票一併請被告代為聲請強制執行裁定？
    綜上所述，本件應係證人丁○○與丙○○二人因擔心告訴人甲○○在其等要求兌
    現本票時，提出本票係在被恐嚇之情況下所簽發，屬無效票據之原因以資抗辯，
    遂以與被告乙○○共謀，由被告乙○○出面聲請本票裁定，於告訴人提出告訴時
    始杜撰在被告與證人丁○○間有借貸關係。綜上所述，被告所辯顯係卸責之詞，
    不足採信，本件事證已臻明確，被告之犯行洵堪認定，應予依法論科。
二、按本票執票人，依票據法第一百二十三條之規定，聲請法院裁定許可對發票人強
    制執行，係屬非訟事件，此項聲請之裁定，僅依非訟事件程序，以審查強制執行
    許可與否，並無確定實體法上法律關係存否之效力（最高法院五十七年台抗字第
    七六號判例參照）。即本票裁定程序僅係形式上之審查，本件被告乙○○雖持有
    真正之本票二紙聲請本院裁定准予強制執行，然承辦法官僅審查該二紙本票上之
    應記載之事項是否齊備、本票是否均已經到期等形式要件，並不實際審查該二紙
    本票之債權是否存在，故被告乙○○明知上開二紙本票之債權並不存在，竟利用
    法院僅作形式審查之機會，持上開二紙本票向本院請求裁定對告訴人甲○○之財
    產強制執行，使法院在不知情之情況下，登載於其職務上在聲請人形式要件均具
    備下所應予裁定准予之公文書即本院八十八年度票字第一三０七號裁定書，並核
    發裁定確定證明書，自是該當於使公務員在公文書上為虛偽不實之登載罪（最高
    法院七十年台上字第三八二一號判例、司法院七十五年八月二十六日（七五）廳
    刑一字第七四八號函參照）。核被告乙○○所為，係犯刑法第二百十六條、第二
    百十四條之行使使公務員在公文書上為虛偽不實之登載罪、同法第三百三十九條
    第三項、第一項之詐欺取財未遂罪及第同法三百四十九條第一項之收受贓物罪。
    被告使公務員在公文書上為虛偽不實之登載後，復持之以行使，其使公務員在公
    文書上為虛偽不實登載之低度行為為其行使之高度行為所吸收，不另論罪，公訴
    人雖未論及被告有行使使公務員在公文書上為虛偽不實之登載之犯行，惟其起訴
    事實業已敘明，本院自得予以審究。被告乙○○與丁○○、丙○○等三人，就前
    開行使使公務員在公文書上為虛偽不實之登載及詐欺取財未遂之二犯行間，有犯
    意之聯絡與行為之分擔，為共同正犯。又被告所為上開使公務員在公文書上為虛
    偽不實之登載、詐欺取財未遂及收受贓物之犯行間，有方法、目的之牽連關係，
    為刑法第五十五條之牽連犯，應從較重之詐欺取財未遂罪處斷。再，被告乙○○
    曾於八十五年間，因賭博案件，經臺灣桃園地方法院於八十六年二月二十一日判
    處有期徒刑六月，併科罰金八千元確定，於八十八年四月二十三日執行完畢，有
    臺灣新竹地方法院檢察署刑案資料查註紀錄表及臺灣高等法院被告全國前案紀錄
    表各一份在卷足參，其於受有期徒刑之執行完畢後五年以內再犯本件有期徒刑以
    上之罪，為累犯，依刑法第四十七條規定遞加重其刑。末查，被告已著手於詐欺
    行為之實施，未生取得財物之結果，為未遂犯，爰依刑法第二十六條前段之規定
    ，按既遂犯之刑度減輕其刑，因其同時有加重減輕之事由，爰先加而後減之。爰
    審酌被告明知系爭本票二張都是丁○○與丙○○人以不正當的手段所取得，竟仍
    與其等一同犯罪及其品性、生活狀況、智識程度、且因告訴人及時採取行動而未
    造成具體損害與犯罪後態度等一切情狀，量處如主文所示之刑，又被告行為後，
    刑法第四十一條業已於九十年一月四日修正為「犯最重本刑為五年以下有期徒刑
    之罪，而受六個月以下有期徒刑或拘役之宣告，因身體、教育、職業、家庭之關
    係或其他正當事由，執行顯有困難者，得以一元以上三元以下折算一日，易科罰
    金。但確因不執行所宣告之刑，難收矯正之效或難以維持法秩序者，不在此限。
    」「併合處罰之數罪，均有前項情形，其應執行之刑逾六月者，亦同。」並於同
    年月十日公布施行，於同年月十二日生效，比較新舊法之規定，以變更後之新法
    對被告有利，依刑法第二條第一項前段之規定，自應適用裁判時之新法，併對被
    告諭知易科罰金之折算標準，以資警惕。
三、據上論斷，應依刑事訴訟法第二百九十九條第一項前段，刑法第二條第一項前段
    、第二十八條、第二百十六條、第二百十四條、第三百三十九條第三項、第一項
    、第三百四十九條第一項、第五十五條、第四十七條、第二十六條前段、第四十
    一條第一項，罰金罰鍰提高標準條例第一條前段、第二條，判決如主文。
本案經檢察官劉邦繡到庭執行職務。
中      華      民      國    九十一    年      七      月 十六     日
                                      臺灣新竹地方法院刑事第一庭
                                          法  官    遲中慧
右正本證明與原本無異。
如不服本判決，應於判決送達後十日內向本院提出上訴狀( 應附繕本 )，上訴於
臺灣高等法院。
                                          書記官    龔柏萃
中      華      民      國    九十一    年      七      月     十六     日
附錄本案論罪科刑法條全文：
中華民國刑法第二百一十六條
 (行使偽造變造或登載不實之文書罪)
行使第二百十條至第二百十五條之文書者，依偽造、變造文書或登載不實
事項或使登載不實事項之規定處斷。
中華民國刑法第二百一十四條
 (使公務員登載不實罪)
明知為不實之事項，而使公務員登載於職務上所掌之公文書，足以生損害
於公眾或他人者，處三年以下有期徒刑、拘役或五百元以下罰金。
中華民國刑法第三百三十九條第三項、第一項
 (普通詐欺罪)
意圖為自己或第三人不法之所有，以詐術使人將本人或第三人之物交付者
，處五年以下有期徒刑、拘役或科或併科一千元以下罰金。
前二項之未遂犯罰之。
中華民國刑法第三百四十九條第一項
收受贓物者，處三年以下有期徒刑、拘役或五百元以下罰金。
